臺灣高等法院刑事判決
109年度上易字第2292號
上  訴  人  
即  被  告  張文和


            張德全


                    居宜蘭○○00000○00○○○(陸軍步兵                      第000旅步二營兵器連)
上二人共同
輔  佐  人  張淑君


上列上訴人因傷害案件，不服臺灣新北地方法院109年度易字第2
01號，中華民國109年9月3日第一審判決（起訴案號：臺灣新北
地方檢察署108年度軍偵字第58號），提起上訴，本院判決如
下：
    主  文
上訴駁回。
張德全緩刑貳年。
    事  實
一、張文和及其子張德全、其配偶陳寶英均係新北市○○區○○街0 
    號4 樓之住戶，李承昊（所涉傷害部分，業經原審判決確定
    ）、其岳母廖阿杏、其配偶劉辰昕、劉辰昕之妹劉芳彣則均
    係上址同樓層之住戶，雙方為鄰居關係。陳寶英、張德全於
    民國108年2月14日晚間7時30分許，在上開樓層公共區域，
    就該公共區域使用爭議，與廖阿杏、李承昊及在旁錄影之劉
    芳彣發生口角，陳寶英與劉辰昕發生相互推擠。張德全見劉
    辰昕推擠陳寶英後，竟基於傷害之犯意，上前推擠、拉扯劉
    辰昕。李承昊見狀後，亦基於傷害之犯意，上前與張德全拉
    扯；張文和及張德全共同基於傷害之犯意聯絡，接續揮拳敲
    打李承昊頭部，並推擠、拉扯廖阿杏；期間張德全持續基於
    傷害之犯意，推擠、拉扯劉辰昕，且於受劉辰昕拉扯時拖行
    劉辰昕全身，致劉辰昕腳部接觸到地面之花瓶碎片。張文和
    及張德全上開對李承昊、廖阿杏之共同肢體攻擊，致李承昊
    、廖阿杏受有如附表一編號1 、2 所示傷害；張德全上開對
    劉辰昕之肢體攻擊，劉辰昕受有如附表一編號3 所示傷害。
二、案經李承昊、廖阿杏、劉辰昕訴由新北市政府警察局土城分
    局報請臺灣新北地方檢察署檢察官偵查起訴。
    理  由
一、證據能力
　　本判決以下援引之審判外供述證據以及書證，本案當事人均
    未爭執其證據能力（本院卷第136至140頁），而該等證據經
    本院審酌並無違法取得之情況，認為適宜做為證據，自應有
    證據能力。
二、認定犯罪事實所憑之證據及理由
　㈠訊據被告張文和、張德全固不否認於上開時地在場，亦不爭
    執因上開口角而發生肢體衝突、案發後李承昊、廖阿杏、劉
    辰昕經醫師診斷出如附表一所示傷害等事實，惟均矢口否認
    有何傷害犯行。張文和辯稱：我否認犯罪，李承昊拉扯張德
    全，我想用手去搥李承昊的手把他們兩人分開、保護張德全
    ，不巧李承昊頭部下來，竟敲到李承昊的頭云云（本院卷第
    410頁）。張德全辯稱：我完全沒有對廖阿杏、劉辰昕動手
    。我對李承昊是正當防衛，因為李承昊當時抓我的脖子（本
    院卷第136頁）。
　㈡經查：
　⒈被告2人與告訴人李承昊、廖阿杏、劉辰昕發生肢體衝突，被
    告2人有傷害告訴人等之行為
　　原審法院勘驗案發時監視錄影器畫面，依勘驗筆錄顯示於案
    發時地：⑴陳寶英以右手指朝向錄影者劉芳彣，張德全隨即
    舉起右手推打錄影鏡頭。⑵劉辰昕朝電梯方向，其手推陳寶
    英右背側上臂，致陳寶英重心不穩，身體稍微往前傾貼在牆
    邊但未跌倒。⑶張德全見狀，立刻走向劉辰昕，邊說話並伸
    出右手欲制止劉辰昕推陳寶英；接著，張德全與劉辰昕開始
    互推。⑷李承昊衝到張德全前方並抓張德全衣服，此時張文
    和在李承昊旁即伸左手抓住李承昊衣服，右手連續敲打李承
    昊手臂、頸部、頭部數次，期間並有以右手反勾住李承昊頭
    部。⑸張德全與李承昊持續互拉互扯，張德全有抓住李承昊
    頭髮及衣服，並以右手敲打李承昊頭部及身軀，之後也以腳
    踢李承昊。李承昊則面對張德全，不斷拉著張德全衣服。⑹
    張德全、張文和亦拉扯廖阿杏。⑺劉辰昕持續抓張德全衣服
    ，並不斷拉扯張德全，並於張德全舉腳踢李承昊並推拉李承
    昊時，劉辰昕全身也隨之往前拖行等事實，並有監視器翻拍
    照片可佐（原審易卷第319 至322 、327 至345 頁）；檢事
    官勘驗報告顯示於案發時地：⑴張德全喊：「妳推我媽作什
    麼」，上前與劉辰昕發生推擠、拉扯。⑵張德全再次往劉辰
    昕衝去，其後鞋櫃上方花瓶掉落。⑶張文和朝李承昊揮拳，
    張德全則與李承昊發生拉扯，廖阿杏與張德全、張文和發生
    拉扯，劉辰昕亦與張德全發生拉扯。⑷李承昊與張德全、張
    文和均發生拉扯。⑸張德全、張文和均朝李承昊頭部揮拳。⑹
    劉辰昕因拉扯倒地。⑺劉辰昕於拉扯過程中，腳部接觸到地
    面之花瓶碎片等事實（偵卷第158 至175 頁）。綜上，足認
    被告張文和確有與李承昊、廖阿杏發生肢體衝突，張德全亦
    有與李承昊、廖阿杏、劉辰昕發生肢體衝突，而有傷害之行
    為，被告張德全辯稱我完全沒有對廖阿杏、劉辰昕動手云云
    ，顯不足採。
　⒉被告2人之行為造成告訴人等受有附表一所示之傷害
　　張文和、張德全對李承昊頭部為上開揮拳敲打之行為，李承
    昊即經診斷出如附表一編號1 所示「頭部外傷及左側耳後擦
    傷」之傷害；張文和、張德全對廖阿杏為上開拉扯行為，廖
    阿杏即經診斷出如附表一編號2 所示「左側腕部鈍挫傷」之
    傷害；張德全對劉辰昕為上開拉扯、拖行行為，劉辰昕即經
    診斷出如附表一編號3 所示「雙側前臂及右側足部擦挫傷」
    之傷害，有雙和醫院診斷證明書（李承昊、廖阿杏、劉辰昕
    ）在卷可按（偵卷第105至107頁），並有現場受傷照片（張
    德全、李承昊、劉辰昕）在卷可佐（偵卷第129 至133 頁）
    ，可見上開各該攻擊部位與傷害部位均屬相當，堪認該等傷
    害均係受上開肢體攻擊所致。被告張德全及輔佐人張淑君於
    本院審理中陳稱：廖阿杏、劉辰昕是隔天去驗傷，並且其去
    驗傷與實際警察拍照傷勢的部位不一樣云云(本院卷第139、
    256頁)。惟查本案案發時間為108 年2月14日晚間7時30分許
    ，李承昊、廖阿杏、劉辰昕於翌日10時40分至43分間至醫院
    就診，有各該雙和醫院診斷證明書在卷可稽（見偵卷第105 
    至107 、129 至133 頁），可知案發時已係夜間，而李承昊
    、廖阿杏、劉辰昕所受乃皮肉之傷，受傷者於受傷初期，未
    必有需立即就醫之急迫感，於夜間休養、善後或處理他務之
    後，翌日上午再行就醫，亦無違人之常情，此觀廖阿杏於10
    9年8月6日原審審理中證稱：案發當日受傷部位不會痛，隔
    日、隔幾日才有異狀發生等語，劉辰昕於109年8月6日原審
    審理中證稱：當日案發後，與輔佐人張淑君等人另起爭執，
    警察到場處理時已近午夜，且其有友人自高雄北上抵達，原
    本與其約定聚餐，遂於翌日就醫等語（見原審卷第467 、47
    1 、472 頁），足認認李承昊、廖阿杏、劉辰昕於案發翌日
    就醫尚無不合理之拖延，況診斷出之傷害部位與攻擊部位均
    屬相當，是該等診斷證明書並無顯不可信之處。復廖阿杏於
    108年2月26日警詢中陳稱：張文和與張德全拉扯我的手腕，
    造成我左手側腕部鈍挫傷等語，核與衛生福利部雙和醫院10
    8年2月15日診斷證明書、病歷影本相符(偵卷第105頁、本院
    卷第193至198頁)，從而，輔佐人於本院審理中主張廖阿杏
    的診斷證明書與病歷摘要、警局自述不符云云，並不可採。
　⒊輔佐人於本院審理所提出之影音檔，不足為被告2人有利之認
    定
　　另輔佐人於本院審理中提出檔案名稱分別為（張淑君手機錄
    音）警察來訪、櫃台影音檔(5-1)、櫃台影音檔(5-2)、2月1
    5日廖阿杏第一次出現（同為社區櫃檯監視器畫面）、2 月1
    5日廖阿杏第二次出現（同為社區櫃檯監視器畫面）、多人
    起爭執(手機畫面)檔等檔案，主張廖阿杏、張淑君、李承昊
    並未受有診斷證明書上所載之傷害云云，然經本院110年5月
    3日當庭勘驗（本院卷第256-257頁），其中⑴檔案名櫃台影
    音檔(5-1)「張淑君：傷在哪裡？」、「劉辰昕：我的腳阿
    ，這裡阿」，只能證明劉辰昕曾對輔佐人表示腳有受傷，但
    尚不足以對話間未提及其他傷勢，即排除告訴人劉辰昕其他
    部位的傷勢；⑵櫃台影音檔(5-2)僅可看出李承昊、劉辰昕有
    外出之事實，惟無法據此推論李承昊、劉辰昕外出後、驗傷
    前有另受有其他傷等情；⑶檔案2月15日廖阿杏第一次出現（
    同為社區櫃檯監視器畫面）、2 月15日廖阿杏第二次出現（
    同為社區櫃檯監視器畫面）、多人起爭執(手機畫面)檔等檔
    案並無法看清楚廖阿杏是否有傷勢，則對此部分之勘驗結果
    ，輔佐人對此亦表示沒有意見(本院卷第257頁)，自無從依
    輔佐人所提出上開光碟內容，而為有利被告2人之認定。況
    原審亦發文函請新北市政府警察局土城分局金城派出所提供
    108年2月14日所拍攝之所有當事人受傷照片，經新北市政府
    警察局土城分局金城派出所員警提供照片，其中照片編號1
    明顯可見李承昊左側耳後擦傷之傷害，編號3則為劉辰昕右
    腳右側受有傷害，編號4-6則為劉辰昕所穿之長袖衣服挽起
    露出右手臂所受之傷害，有上開照片在卷可憑（原審第129
    至131頁），足見李承昊、劉辰昕所受之傷害與上開診斷證
    明書並無不相符之處，且員警僅係單純拍攝現場狀況，並非
    醫師，無驗傷之專業，並不可能逐一檢視各告訴人所受之傷
    害，而當時劉辰昕並未露出左前臂，並無從據此即認定李承
    昊未受有頭部外傷、劉辰昕並未受有左前臂等傷害。且由輔
    佐人所提出之（張淑君手機錄音）警察來訪檔案，「警：我
    跟你講，要提告的全部驗傷，來我派出所告」、「不知名A
    女：是不用啦，是不用。」（本院卷第255頁），可知事發
    當下，尚未決定是否提告，並非所有受傷之人，均有意願讓
    員警拍照，自不能僅以員警當日所拍之照片，作為認定有無
    受傷之唯一依據。再者，劉辰昕於109年8月6日原審審理中
    證稱：當時我穿長袖，張德全有對我拉胸口衣服，袖子因而
    連帶往前，因為那件衣服是很寬鬆，張德全往前動手這樣對
    我拉擠等語（原審卷第471頁），該證詞與前述原審勘驗筆
    錄之情節相符，是劉辰昕因張德全所為拉扯、拖行行為致其
    雙側前臂及右側足部擦挫傷乙節，應與事實相符。故被告2
    人上訴理由指摘劉辰昕穿著厚衣，影片中沒出現過張德全抓
    住劉辰昕云云，亦不可採。至於劉辰昕被拉扯拖行歸咎主因
    是否在張德全，以及玻璃等物是劉辰昕家中物品，均不足影
    響被告張德全傷害劉辰昕之認定。又輔佐人於審理中復稱診
    斷證明書上載明左側腕部鈍挫傷，過程中醫師X 光證明沒有
    骨折，但轉診發現告訴人廖阿杏的不適是因為頸部關節炎，
    來自於老化狀態云云而稱廖阿杏所受之傷與被告二人無關云
    云，惟鈍挫傷係屬外傷，雖告訴人廖阿杏其後有轉診，並經
    醫師診斷有其他疾病，然不能僅因告訴人廖阿杏患有其他疾
    病，即推論所受外傷與被告二人無關。
　⒋被告2人之行為非屬正當防衛
　　被告2人分別於本院審理中主張；李承昊拉扯張德全，我想
    用手去搥李承昊的手把他們兩人分開、保護張德全，不巧李
    承昊頭部下來，竟敲到李承昊的頭、我對李承昊是正當防衛
    云云（本院卷第136、185頁）。然若欲使李承昊停止拉扯張
    德全，張文和、張德全本可合力將李承昊架開，竟共同接續
    揮拳敲打李承昊頭部，此顯非單純對於現在不法侵害為必要
    排除之反擊行為，應屬互為攻擊之還手反擊行為，不成立正
    當防衛。張文和雖辯稱其無法呼吸而掙脫，並無傷害之犯意
    ，惟其既伸左手抓住李承昊衣服，右手連續敲打李承昊手臂
    、頸部、頭部數次，期間並有以右手反勾住李承昊頭部，均
    顯示攻擊意志堅決；李承昊案發翌日經診斷出如附表二編號
    1 所示「頭部外傷及左側耳後擦傷」之傷害，有雙和醫院診
    斷證明書（李承昊）在卷可按（偵卷第106 頁），足見張文
    和力道之重，綜上足認其主觀上係因怨懟而有傷害李承昊之
    意思。自此以降，被告2人與李承昊已演成互毆之局，其不
    得主張正當防衛。是被告2人此部分之辯解，顯不足採。
　⒌被告2人有犯意聯絡
　　按共同實施犯罪行為之人，在合同意思範圍內，各自分擔犯
    罪行為之一部，相互利用他人之行為，以達其犯罪之目的者
    ，即應對於全部所發生之結果，共同負責。亦即共同正犯，
    乃係在合同意思範圍以內，各自分擔犯罪行為之一部，互相
    利用他人之行為，以達其犯罪之目的，故各共同正犯者間，
    非僅就其自己實行之行為負責，並應在犯意聯絡之範圍內，
    對於其他共同正犯所實行之行為，亦共同負責。且其意思之
    聯絡，包括事前有所謀議，或僅於行為時有共同犯意之聯絡
    ；表示方法，為明示通謀或相互間默示之合致，均無不可，
    最高法院28年度上字第3110號、73年度台上字第2364號判例
    、82年度台上字第5925號判決可供參照。依前述原審勘驗筆
    錄及照片(原審卷第316至321頁、第325至347頁)所示，張文
    和、張德全先後加入肢體衝突，旋一同揮拳敲打李承昊，並
    拉扯廖阿杏，張文和、張德全當時距離接近，顯然互相知悉
    對方之行動，而均仍為上開攻擊李承昊、廖阿杏之行為，堪
    認張文和、張德全有共同肢體政擊李承昊、廖阿杏之默示犯
    意聯絡。
　⒍綜上所述，本案事證已臻明確，被告2人上開犯行洵堪認定，
    應予依法論科。
三、論罪：
　㈠罪名
　　查被告2人行為後，刑法第277 條第1 項已於108 年5 月29
    日修正公布施行，並於同年月31日生效。而修正前該條項係
    規定「傷害人之身體或健康者，處三年以下有期徒刑，拘役
    或一千元以下罰金。」，修正後該條項則規定「傷害人之身
    體或健康者，處五年以下有期徒刑、拘役或五十萬元以下罰
    金。」，則修正後該條項之法定構成要件雖未變更，然其法
    定刑度已較修正前為高，是修正後新法並未較有利於行為人
    ，經比較新舊法之結果，應依刑法第2 條第1 項前段之規定
    ，適用被告2人行為時即修正前刑法第277 條第1 項之規定
    。核被告2人所為，均係犯修正前刑法第277 條第1 項之傷
    害罪。
　㈡行為數：
　　被告2人上開攻擊他人身體之數個舉動，係基於單一之傷害
    犯意，於時間、空間緊密相連之環境下所為之接續行為，屬
    接續犯，應各僅認定為一行為。
　㈢想像競合：
　　張文和係以一行為傷害李承昊、廖阿杏，張德全係以一行為
    傷害李承昊、廖阿杏、劉辰昕，均為同種想像競合犯，均應
    依刑法第55條之規定，從一重之傷害罪處斷。
　㈣共同正犯：
　　張文和、張德全就傷害李承昊、廖阿杏部分，有犯意聯絡及
    行為分擔，應論以共同正犯，張文和、張德全均應為如附表
    二編號1 、2即李承昊、廖阿杏部分所示之全部傷害結果負
    正犯之責任。
四、維持原判決及駁回上訴之理由：
　　本案經本院審理結果，認第一審以上訴人即被告張文和、張
    德全犯修正前刑法第277 條第1 項之傷害罪，罪證明確，依
    想像競合犯之規定，從一重之傷害罪處斷，並以行為人之責
    任為基礎，審酌被告張文和、張德全如附表二所示情狀，分
    別量處拘役20日、25日，如易科罰金，以新臺幣1千元折算1
    日，核其認事用法、量刑部分均無不當。被告2人於本院審
    理中指摘原審判決不當，請求無罪判決，惟被告2人確涉有
    上揭犯行，業如前述，被告2人上訴否認犯行，本院認並無
    理由。又原審就被告張文和量處拘役20日、張德全拘役25日
    業已審酌附表二所列事項，而被告2人及李承昊所傷害之人
    數不同，所造成個人身體法益侵害不同，而分別量處不同之
    刑，難謂有何不當，被告張德全主張何以其所論處之刑較李
    承昊重而認原審量刑不當，自亦無理由，且被告2人迄未與
    告訴人和解，量刑基礎事實均未改變，是被告2人上訴均核
    無理由，應予駁回。
五、緩刑
　　末查被告張德全未曾受有期徒刑以上刑之宣告，有本院被告
    張德全之前案紀錄表在卷可稽，被告張德全因與告訴人等係
    鄰居，因公共空間使用問題發生爭執，且因劉辰昕有手推陳
    寶英即張德全之母之舉動，始與劉辰昕互推，進而發生本案
    傷害犯行，可認被告張德全係因護母心切，一時短於思慮，
    致觸犯刑章，雖迄今仍否認犯罪，然審酌本案發生之經過，
    被告與告訴人間並無嚴重肢體衝突，復慮及被告年紀尚輕，
    現服志願役，且告訴人等於本院審理中，經本院通知均未到
    庭，難認本件未能達成和解均係被告之責任，且本案情節尚
    屬輕微，本院斟酌以上各情，認被告張德全經此偵查、審理
    程序，當已知所警惕，因認對於被告張德全所宣告之刑，以
    暫不執行為適當，爰依刑法第74條第1項第1款併予宣告緩刑
    2年，以啟自新。　　
據上論斷，應依刑事訴訟法第368條，判決如主文。
本案經檢察官王宗雄起訴，檢察官許鈺茹到庭執行職務。
中　　華　　民　　國　　110 　年　　8 　　月　　18　　日
                  刑事第七庭    審判長法　官  孫惠琳
                                      法　官  張育彰
                                      法　官  王惟琪
以上正本證明與原本無異。
不得上訴。
                                      書記官  陳怡君
中　　華　　民　　國　　110 　年　　8 　　月　　20　　日
附錄：本案論罪科刑法條全文
修正前中華民國刑法第277條
傷害人之身體或健康者，處三年以下有期徒刑，拘役或一千元以
下罰金。
犯前項之罪，因而致人於死者，處無期徒刑或七年以上有期徒刑
；致重傷者，處三年以上、十年以下有期徒刑。

附表一：
編號 告訴人 所受傷害 1 李承昊 頭部外傷及左側耳後擦傷。 2 廖阿杏 左側腕部鈍挫傷。 3 劉辰昕 雙側前臂及右側足部擦挫傷。 

附表二：
事項 張文和 張德全 犯罪之動機、目的 均基於鄰居間公共區域使用爭議。  犯罪手段 均無預謀。均以徒手方式傷害。  犯罪所生損害 造成李承昊、廖阿杏身體受有如附表一編號1、2所示傷害。 造成李承昊、廖阿杏、劉辰昕身體受有如附表一編號3所示傷害。 犯後態度 面對確鑿罪證仍否認犯行。迄未與李承昊、廖阿杏成立和解，全未賠償其犯行所造成之損害。 面對確鑿罪證仍否認犯行。迄未與李承昊、廖阿杏、劉辰昕成立和解，全未賠償其犯行所造成之損害。 素行 均未曾因犯罪而受刑之宣告。  智識程度、生活狀況等一切情狀 自陳國中畢業之智識程度，現從事保全工作，與其配偶、子、女同住。 自陳二專肄業之智識程度，現為職業軍人（案發前98年11月18日入伍），與其父、母、姊同住。身為職業軍人，不思維護國軍形象，作同袍及民眾之表率，竟將精力用於本案犯行，實不可取。